【裁判字號】    89,易,3826
【裁判日期】    900926
【裁判案由】    著作權法
【裁判全文】
臺灣板橋地方法院刑事判決                        八十九年度易字第三八二六號
    公  訴  人  臺灣板橋地方法院檢察署檢察官
    被      告  甲○機械開發有限公司
    兼代 表 人  丙○○
    被      告  丁○○
    右三人共同
    選任辯護人  鍾康治律師
右列被告因違反著作權法案件，經檢察官提起公訴（八十八年度偵字第二三九一○號
、八十九年度偵字第一二九四五號），本院判決如左：
    主  文
丙○○、丁○○共同連續意圖銷售而擅自以重製之方法侵害他人之著作財產權，各處
有期徒刑柒月。
甲○機械開發有限公司其之代表人，因執行業務，意圖銷售而擅自以重製之方法侵害
他人之著作財產權，科罰金新臺幣拾伍萬元。
    事  實
一、丙○○於民國八十六年七月起任職於戊○企業有限公司（下稱戊○公司）擔任客
    戶服務之組裝、維修工作，明知戊○公司於八十七年六月起，先由該公司負責人
    乙○○手繪「助焊劑噴霧機」工程設計草圖，並由該公司職員製作機器原型而共
    同研發，歷時約六個月，至八十七年底始由該公司職員黃永寶依實物測量並確認
    機械比例尺寸後，乃以手繪創作完成如附件告訴人欄所示之「助焊劑噴霧機」機
    械工程設計圖之圖形著作，而由戊○公司享有該機械工程設計圖形著作之著作財
    產權，戊○公司並自八十七年十月起即陸續將之交由更竣企業有限公司（下稱更
    竣公司）李文彬生產相關零組件投入量產。詎丙○○竟意圖銷售牟利，並與其子
    丁○○基於相互間共同犯意之聯絡及概括之犯意，乃於八十八年一、二月間由丙○○自不明途徑取得戊○公司上開工程設計圖後，在臺北縣三重市○○街六十一
    巷三十一弄一號一樓交付予丁○○，而未經戊○公司之同意授權，即由丁○○在
    上址以電腦處理仿作製圖方式擅自加以重製，丙○○嗣即於八十八年三月間自戊○公司離職，並籌設甲○機械開發有限公司（下稱甲○公司）以生產銷售上開仿
    製之助焊劑噴霧機，並於八十八年四月間由丙○○持上開電腦繪製仿作重製之工
    程設計圖委託李文淋生產相關零組件（即甲○公司型號ＹＵＹＡＮＧ─Ｆ七七○
    Ａ），以供產製銷售牟利，惟因李文淋前曾受戊○公司委託產製同一工程設計圖
    之相關零組件（戊○公司型號ＣＰ─三八八ＳＦ），而認二者規格相同而係仿造
    ，乃拒絕為丙○○產製，詎丙○○、丁○○復基於同前之概括之犯意，再由丁○○以僅略為修改上開助焊噴霧機上方之控制面板設計，由直立式改為斜面式，其
    餘設計圖形仍屬相同，而擅自再加以重製，並再交由李文淋為之產製相關零組件
    （甲○公司型號ＹＵＹＡＮＧ─Ｆ七七○Ｂ），嗣甲○公司於八十八年六月十六
    日申請核准登記成立後，即由丙○○自任代表人，為執行該公司業務並於生產組
    裝該重製物後多次對外銷售予不特定之人牟利而侵害戊○公司上開著作財產權。
    嗣戊○公司之客戶劉文生於八十八年六、七月收受甲○公司所寄發推銷之型號Ｙ
    ＵＹＡＮＧ─Ｆ七七○Ｂ之型錄說明書後，乃通知戊○公司而查悉上情。
二、案經戊○公司訴由臺灣板橋地方法院檢察署檢察官偵查起訴。
    理  由
一、訊據被告丙○○、丁○○矢口否認有何上開犯行，辯稱：甲○公司之助焊噴霧機
    之工程設計圖係由被告丙○○手繪草圖再經被告二人共同討論，並由被告丁○○
    參考教科書後以電腦繪製自行創作而來，而所以尺寸與告訴人之設計圖相似，係
    因助銲劑噴霧機需安裝於市面上各廠牌之銲錫爐內，因受內部空間所限，各家廠
    商所設計出的尺寸及構造都已趨於規格化等語置辯。經查：本件告訴人戊○公司
    如附件告訴人欄所示之助焊劑噴霧機之機械工程設計圖係於八十七年六月起，先
    由該公司負責人乙○○手繪「助焊劑噴霧機」工程設計草圖，並由該公司職員製
    作機器原型而共同研發，歷時約六個月，至八十七年底始由該公司職員黃永寶依
    實物測量並確認機械比例尺寸後，乃以手繪創作完成該「助焊劑噴霧機」機械工
    程設計圖之圖形著作，而由告訴人享有該機械工程設計圖形著作之著作財產權之
    事實，已據告訴人之代表人乙○○及證人黃永寶、翁秀華於偵查中證述在卷，並
    有告訴人提出之原手繪圖原稿影本，核與證人李文淋於偵查中證稱確係告訴人先
    行提出上開工程設計圖委交其訂製零組件等情相符，足認上開「助焊劑噴霧機」
    機械工程設計圖之圖形著作確係由告訴人之職員創作而由告訴人享有著作財產權
    甚明。而如附件被告欄所示之「助焊劑噴霧機工程設計圖」之電腦繪圖，係被告
    丁○○以電腦所繪製之事實，已據其所自承，而該電腦繪圖係由被告丙○○於八
    十八年四月間交付予證人李文淋委其訂製零組件，惟因與告訴人之上開享有著作
    權之工程計圖相仿，致為證人李文淋拒絕承製之事實，已據證人李文淋於偵查中
    所證述甚詳，復為被告所不爭。而本院經比對上開二份工程設計圖，其外觀、尺
    寸、內部機械構造幾完全相同，並有告訴人所提出之戊○公司型號ＣＰ─三八八
    ＳＦ型錄說明書及被告甲○公司型號ＹＵＹＡＮＧ─Ｆ七七○Ａ之型錄說明書經
    比對結果，亦證二者除少數面板按鍵位置不同外，其外型規格尺寸均為完全相同
    ，而本院再經逐張比對二造之設計圖，其外觀尺寸及內部構成細目尺寸標示竟分
    毫不差，相仿至零點五公釐以下均相同。且就：
    （一）其中「電器箱中下層俯視圖」及「電器箱底層俯視圖」所示，告訴人手繪
          圖左側總寬度為三二七（三三０）公釐，核與其右側寬度各細目標示加總
          相同，而被告電腦繪圖右側寬度各細目標示均與告訴人相同，且相仿至零
          點五公釐以下，然與其右側寬度等長之左側標示總寬度，被告竟標示為四
          一七（四二○）公釐，而與其右側寬度各細目加總之三二七（三三○）公
          公釐顯有明顯誤差。
    （二）其中「藥水箱俯視圖」告訴人手繪圖左側總寬度為二五○公釐，核與其右
          側寬度各細目標示加總相同，而被告電腦繪圖右側寬度各細目標示均與告
          訴人相同，且相仿至零點五公釐以下，然與其右側寬度等長之左側標示總
          寬度，被告竟標示為三○○公釐，而與其右側寬度各細目加總之二五○公
          釐顯有明顯誤差。而此圖之總長度告訴人標示為四○○公釐，而被告竟僅
          標示為二六○公釐，然被告所繪之電腦圖其總長度之線形長度竟明顯長於
          標示三○○公釐之總寬度之線形長度，而顯有互相矛盾之錯誤。
    從而本院依上開明顯誤繪，認此應非自承具有電機研究所碩士學歷之被告丁○○
    於設計時偶然所生之錯誤，或所辯係套用電腦時所生誤差，而顯係被告丁○○抄
    襲後為掩人耳目而故意所為錯誤之標示甚明。再參酌證人李文淋當初於收受被告
    上開設計圖後即因與告訴人設計圖相似而拒絕代為承製，並為被告所自承，足見
    被告上開設計圖顯係抄襲自告訴人所享有著作權之上開圖形著作重製而來，至為
    明確，被告聲請送請至相關機關鑑定云云，已無必要。至被告雖另辯稱因助銲劑
    噴霧機需安裝於市面上各廠牌之銲錫爐內，因受內部空間所限，各家廠商所設計
    出的尺寸及構造都已趨於規格化云云，並提出同類第三人富鎰公司及其他日本廠
    商之助銲劑噴霧機型錄說明書影本為證，惟依上開被告所提出之其他公司之型錄
    說明說明書所示，其外型已與告訴人產品已明顯有相當差異，已難認業界均有相
    同外型規格，而就其中外型最相類似之富鎰公司產品型錄（見被告九十年八月二
    十二日答辯狀附件一）所載之控制箱尺寸為六五○、寬四○○、高一○○○公釐
    ，而助銲機規格尺寸為長六五○、寬四○○、高三五○公釐，亦明顯與前揭告訴
    人所提出之戊○公司型號ＣＰ─三八八ＳＦ型錄說明書及被告甲○公司型號ＹＵ
    ＹＡＮＧ─Ｆ七七○Ａ之型錄說明書所載之控制箱尺寸，均為長三三○、寬六○○、高一一六○公釐，噴霧助銲槽規格尺寸為長七七○、寬二一○、高一七五公
    釐，亦明顯不同而有相當差距，而被告上開產品型錄規格尺寸竟與告訴人之尺寸
    分毫不差，亦足見顯係抄襲而來，所辯自不足採。至被告另辯稱事後所製造販售
    者係改良型之ＹＡＮＧ─Ｆ七七○Ｂ之產品，惟查上開被告所謂改良型之產品僅
    係略為修改上開ＹＡＮＧ─Ｆ七七○Ａ助焊噴霧機上方之控制面板設計由直立式
    改為斜面式，其餘設計圖形仍屬相同，此由被告丁○○於偵查中所提出之上開所
    謂改良型之產品之手繪設計圖及電腦繪圖，仍有前揭（一）、（二）項所示同樣
    之故意標示錯誤之尺寸誤差，且依其上開型錄說明書所示其噴霧助銲槽規格尺寸
    為長七七○、寬二一○、高一七五公釐，仍與前被告型號ＹＡＮＧ─Ｆ七七○Ａ
    及告訴人之型號ＣＰ─三八八ＳＦ相同，顯仍係延續據以抄襲而來，所辯自不足
    據。而被告確有推廣銷售上開侵害告訴人圖形著作之著作財產權之重製物事實，
    已據證人劉文生於偵查中所證述在卷，並為被告所不爭，足見被告擅自重製上開
    告訴人圖形著作顯有銷售之意圖亦明。從而本件事證明確，被告犯行均堪以認定
    。
二、核被告丙○○、丁○○所為，均係犯著作權法第九十一條第二項之意圖銷售而擅
    自以重製之方法侵害他人之著作財產權罪。被告二人間有犯意之聯絡及行為之分
    擔，均為共同正犯。其先後多次犯行，時間緊接，所犯罪名相同，顯係出於概括
    之犯意為之，為連續犯，應依刑法第五十六條之規定以一罪論，並加重其刑。另
    核被告丙○○係被告甲○公司之代表人，有公司執照及營利事業登記證影本為憑
    ，其因執行業務而犯上開著作權法第九十一條第二項之罪，依同法第一百零一條
    第一項之規定，對被告甲○公司亦應科以同條項之罰金。公訴意旨認被告僅係犯
    同法第九十一條第一項之罪，尚有未洽，起訴法條應予變更。爰審酌被告丙○○
    、丁○○犯罪之動機、目的、手段，及其品性、生活狀況、智識程度、犯罪所生
    之損害，及犯罪後態度不佳，猶矯詞卸責，且現仍未與告訴人和解賠償等一切情
    狀，均量處如主文所示之刑示懲，被告甲○公司部分則審酌其資力及所得利益等
    情狀，量處如主文所示之罰金。
據上論斷，應依刑事訴訟法第二百九十九條第一項前段、第三百條，著作權法第九十
一條第二項、第一百零一條第一項，刑法第十一條前段、第二十八條、第五十六條，
判決如主文。
本案經檢察官程秀蘭到庭執行職務
中      華      民      國      九十      年      九    月    二十六    日
                                  臺灣板橋地方法院刑事第六庭
                                          法  官  朱 耀平
右正本證明與原本無異。
如不服本判決，應於判決送達後十日內，向本院提出上訴狀。
                                          書記官  黃 炎 煌
中      華      民      國      九十      年      九    月     二十八   日
附論罪科刑依據之法條
著作權法第九十一條：
擅自以重製之方法侵害他人之著作財產權者，處六月以上三年以下有期徒刑，得併科
新臺幣二十萬元以下罰金。
意圖銷售或出租而擅自以重製之方法侵害他人之著作財產權者，處六月以上五年以下
有期徒刑，得併科新臺幣三十萬元以下罰金。
著作權法第一百零一條
法人之代表人、法人或自然人之代理人、受雇人或其他從業人員，因執行業務，犯第
九十一條至第九十七條之罪者，除依各該條規定處罰其行為人外，對該法人或自然人
亦科各該條之罰金。
對前項行為、法人或自然人之一方告訴或撤回告訴者，其效力及於他方。


司法院資訊處製作；財團法人民間司法改革基金會備份。
